【裁判字號】    89,上,301
【裁判日期】    900626
【裁判案由】    給付票款等
【裁判全文】
臺灣高等法院高雄分院民事判決  八十九年度上字第三０一號
      上  訴  人  乙○○
                  甲○○
      被  上訴人  丙○○
右當事人間請求給付票款等事件，上訴人對於中華民國八十九年七月十八日臺灣屏東
地方法院八十八年訴字第五九九號第一審判決提起上訴，本院判決如左：
      主      文
原判決關於命上訴人乙○○給付利息部分，及該部分假執行之宣告，並訴訟費用之裁
判均廢棄。
右廢棄部分，被上訴人在第一審之訴及假執行之聲請均駁回。
其餘上訴駁回。
第一、二審訴訟費用由上訴人負擔。
      事實及理由
一、被上訴人主張：伊於八十三年九月間，將標自訴外人陳榮成為會首之互助會會款
    新台幣（下同）五百零五萬二千五百元借予上訴人乙○○，扣除乙○○先前所負
    被上訴人四百萬元借款及另會乙○○應繳互助會一十三萬三千四百元後，計交付
    乙○○一十一萬九千一百元現金及共八十萬元之支票七紙，乙○○則交付由其子
    即上訴人甲○○所簽發未載發票年月每張面額十萬元之六十三紙支票予被上訴人
    ，用供其他活會會員於得標時填載，詎上訴人嗣竟就包括附表所示系爭十一紙支
    票在內之部分支票（按：共計卅三紙）未兌付，爰本於票據、消費借貸之法律關
    係，請求上訴人甲○○、乙○○依序給付票款、借款及所生利息。
二、上訴人則以：系爭支票係乙○○於八十三年間標得由被上訴人擔任會首，合會期
    間自八十三年四月至八十七年四止之十萬元互助會所交付，渠等間並無借貸關係
    。又被上訴人於八十五年三月間曾因另會互助會金所交付予乙○○之十七張支票
    退票，欠乙○○三百四十萬元，就其中一百一十萬元債權抵銷本件被上訴人之債
    權等語，資為抗辯。
三、原審就被上訴人之請求，判命上訴人如數給付。上訴人上訴聲明：求為廢棄判決
    ，駁回被上訴人在第一審之訴及假執行之聲請；被上訴人則求為駁回上訴之判決
    。
四、被上訴人主張伊於八十三年九月間扣除上訴人所負欠之四百萬元債務後，交付現
    金一十三萬三千四百元及七張面額共計八十萬元之支票予乙○○，由乙○○交付
    甲○○簽發記載發票日為十五日，未載年、月面額十萬元之支票六十三張予被上
    訴人之事實，為上訴人所不爭，堪信為真實。就上開交付之事實，被上訴人係主
    張該款為其標自陳榮成任會首所得之會款，而借予乙○○；上訴人則以該款實為
    伊參加被上訴人為會首，伊得標所得之會金，並非消費借貸之金錢。是則該款項
    是否被上訴人與上訴人乙○○間本於消費借貸之合意所交付，即為本件應予審究
    之點。經查：
  (一)上訴人雖否認該五百零五萬二千五百元係取自被上訴人標得以陳榮成任會首之會
    款，惟據證人陳榮成證陳：伊任會首於八十三年四月十日起會，每會十萬元，原
    則上每月開一會，雙月加一會，前面一年多都有按照會單，每遇雙月即加一會，
    後來負擔太重，經會員同意，一年多後取消加會，在八十八年三月左右結束此會
    ，開過幾會以後，被上訴人說有人要跟他借會，他要寫會來借人，但是如何借法
    我不清楚。被上訴人係在八十三年的九月份（即第九會）標到一會，被上訴人在
    標到會後，曾背書交付系爭支票給付，印象中被上訴人大概交給我六十幾張的支
    票，第九會得標約五百多萬元。據我所知，被上訴人都是做會員，沒有招募過互
    助會等語（本院卷一一一頁至一一四頁），並有互助會單可稽（原審卷卅頁），
    徵之系爭十一紙支票背面，除有乙○○、丙○○之印章外，並均有陳榮成之印章
    蓋於其上，足認被上訴人主張該款項確係被上訴人標自陳榮成任會首的互助會所
    取得之會金，應屬可信。
  (二)被上訴人固自承乙○○曾委由被上訴人以伊名義參加陳端如（三組）、郭德福（
    一組）、李清水（一組）為會首之互助會共五組（本院卷二一七頁、二三五頁）
    ，惟否認有包括伊參加上述八十三年四月十日起會由陳榮成任會首之該組互助會
    。就此上訴人雖提出陳端如、郭順正、陳麗珠、林正興等人所簽發之面額各廿萬
    元支票影本十七張，及款委託書影本七紙（本院卷七二至八七頁），用資作為
    其曾先後參加六組被上訴人任會首之互助會的證明。惟據陳榮成證陳：據伊所知
    ，被上訴人沒有招募互助會，已如前述。再據上訴人聲請訊問之證人郭順正證陳
    ：該紙支票係伊參加陳端如為會首之互助會所簽發，陳麗珠、林正興及被上訴人
    等人均為會員，被上訴人未曾任會首（本院卷一一四至一一七頁）。而據上訴人
    所提於八十三年四月卅日、五月卅日、六月卅日、八月卅日、九月卅日，依序各
    十四萬六千八百元、十四萬四千七百元、十四萬二千四百元、十三萬七千三百
    元、十三萬八千二百元，及於八十三年六月十五日、七月十五日依序款一十三
    萬六千二百元、一十三萬六千七百元予被上訴人之款委託書、回條聯之記載，
    與該紙陳榮成為會首之互助會單對照觀察，各該款之數額，並不合該組互助
    會。上訴人主張伊係參加以被上訴人為會首之互助會，有八十二年三月八十
    二年八月八十三年四月起會每組會金十萬元，及八十二年十一月八十三年
    五月八十三年十一月起會，每組會金廿萬元（原審卷一五五頁），未據其提出
    足資證明與事實相符之證據。證人即上訴人乙○○之媳（即甲○○之妻）盧燕如
    雖證陳：我公公（指乙○○）參加互助會的錢均由我處理，由被上訴人來邀我公
    公參加，我接觸付款的有六會，這開六十三張本票的會，是我們標三萬多元標到
    的云云（本院卷二一三至二一六頁），惟其既係替乙○○處理會款之支付事宜，
    若有支付，於理應為有支付之事證，然其終未能提出確有參加或支付於八十三年
    四月間起會由陳榮成當會首之該組互助會之任何跡證，並與證人即被上訴人女兒
    林鳳麗所證：因乙○○先前欠我爸爸四百萬元，還有另會之會款十三萬多元（按
    ：即參加之陳端如為會首的廿萬元互助會）要還，我爸爸跟他要錢，他沒錢還
    ，我爸爸就說還有一個陳榮成的活會可以先寫起來借他，他再繳納死會款攤還，
    故而以標得之會金五百餘萬元，扣掉該四百萬元，將其餘之錢交付，他交付六十
    三張票，作成會算單等情（本院卷二一二頁）不符，稽之陳榮成證述：被上訴人
    參加我的互助會，經過開了幾會後，他說有人要跟他借會，他要寫來借人諸語（
    本院卷一一三頁），若非被上訴人確有以將其所參加八十三年四月十日起會之陳
    榮成該組互助會標取，用以借予乙○○之意，當無向陳榮成為上開表述之理，而
    就該形式上為兩造不爭執真正之會算單之記載，與林鳳麗所述各情，亦無扞格，
    本院綜合各該事證，認證人林鳳麗所證可採，盧燕如之證言核不足取。則被上訴
    人主張其付該款予乙○○係本於渠等二人間有消費借貸之合意而交付，要屬可信
    。
  (三)上訴人乙○○雖以：其另於八十五年三月間向被上訴人標會，上訴人本應給付伊
    得標之會金五百二十萬元，然被上訴人僅交付其中一百八十萬元，尚有其所交付
    之十七張面額各二十萬元之支票計三百四十萬元未兌現，是其自得以被上訴人積
    欠其之三百四十萬元互助會會金債務中之一百十萬元抵銷被上訴人本件之債權為
    抗辯，並提出支票及退票理由單各十七紙為證。惟查該十七紙支票除陳端如為發
    票人者外，例多有陳端如之背書（原審卷一一四至一二二頁），其中第一七九八
    一０號支票發票人郭順正亦證陳：各該支票發票人郭俊男、陳麗珠、林正興、曾
    世祥、郭金在、陳江守、洪長及被上訴人等人都是參加陳端如為會首之會員，已
    見前述，是被上訴人與乙○○間並無存有互助會之會首、會員關係，則乙○○主
    張伊參加被上訴人為會首之互助會得標，本於會首對得標會員有交付得標會金之
    給付義務，因被上訴人交付之該十七張支票未能兌現，被上訴人對伊負有三百四
    十萬元得標會金之債務，自非有據，其據以主張抵銷，要非可取。
五、綜上，被上訴人主張伊與上訴人乙○○約定，由被上訴人將其於八十三年九月陳
    榮成任會首之五百零五萬二千五百元，借予乙○○，扣除乙○○先前所負之四百
    萬元，及另筆會款一十三萬三千四百元後，交付現金十一萬九千一百元及七紙面
    額共計八十萬元之支票予乙○○，再由乙○○交付甲○○簽發之六十三紙未填載
    年月面額均十萬元支票予被上訴人，作為清償之方式，亦即約定由被上訴人將標
    得之五百零五萬二千五百元會金，借予乙○○，還款之方式則依被上訴人所參加
    該組互助會應繳死會會款之例，簽發六十三張面額各一萬元授權執票人填載年月
    的支票交付被上訴人持交會首，以為清償，可認真實。各該支票係屬清償本金及
    利息方法之支付工具，被上訴人與乙○○間確有消費借貸之關係。該六十三張支
    票由被上訴人交付會首陳榮成後，因系爭之十一張支票遭退票（按：共計退票卅
    三張，其中十六張現由本院另件審理中，另六張尚未繫屬本院），陳榮成乃將支
    票退回被上訴人，由被上訴人另行繳交該面額之死會會款，有退票理由單、支票
    可稽，並經陳榮成證述無異。按乙○○以甲○○所簽發之支票依背書交付予被上
    訴人，為其清償金錢消費借貸本金、利息之方法，系爭十一紙支票因未能兌現，
    即票據債務既未因履行而消滅，則乙○○與被上訴人間之消費借貸債務自仍屬存
    在。
六、被上訴人甲○○雖以：伊授權填載系爭支票發票年月期間之範圍為八十三年十月
    起至八十七年四月止，超過此期間之填載屬無權代理，伊不負發票人責任云云為
    辯。查系爭十一紙支票發票日固係八十七年六月至十一月，惟據證人即會首陳榮
    成證陳：該組互助會先前固有按會單所載，逢雙月加開標一次，但後來因會員負
    擔太重，故而經會員同意，一年多後就取銷雙月之加開，於八十八年三月間始結
    束該組互助會（本院卷一一一頁）。是該互助會既係至八十八年三月間才結束，
    而會單上復有『死會』支付之支票授權『活會』得標者自填年月視為支票到期日
    之記載（原審卷卅頁），此記載並符合民間互助會之習慣，從而甲○○執上情抗
    辯，自非可採。
七、按發票人應照支票文義擔保支票之支付；（票據）利率經載明時，定為年利六釐
    ；利息自發票日起算，票據法第一百廿六條、第廿條第二項、第三項前段分別定
    有明文。被上訴人執有如甲○○簽發附表所示支票十一張，屆期提示支獲未付，
    爰請求甲○○按表給付票款及按年利六釐計算之利息，洵屬有據。另被上訴人本
    於金錢消費借貸關係請求乙○○清償如系爭十一張支票面額之借款一百一十萬元
    依前開說明，亦應准許，惟各該支票所表彰之金額除本金外，尚包含利息在內，
    並非純屬本金而已，此由前述渠等間還款方式及借款本金與票款總額間有存有一
    百二十四萬七千五百元之差額自明。按對於利息，無須支付遲延利息，民法第二
    百卅三條第二項定有明文，被上訴人既未能計算如本票面額表彰之借款本息各占
    多少，本院自無為其計算之義務，從而被上訴人依票據遲延利息之規定，請求乙
    ○○按各該支票提示日照年利百分之六給付借款利息，尚屬無據。不應准許，此
    部分應予駁回。又上訴人間係不真正連帶債務，即上訴人間因不同發生原因而擔
    負債務，其中之一人給付，另一人就該給付金額即同負其責。原審就超過上開應
    准許部分，為上訴人敗訴之判決，並為假執行之宣告，自有未洽，上訴意旨就此
    部分指摘原判決不當，求予廢棄改判，為有理由。至於上開應准許部分，原審判
    命上訴人給付，並為假執行之宣告，核無違誤，上訴意旨，就此部分，仍執上詞
    指摘原判決不當，求予廢棄，為無理由，應駁回其上訴。至上訴人指證人陳榮成
    於另案所證陳：被上訴人八十三年九月得標金約有六百萬元，他是第九次會得標
    ，其應開出六十五張十萬元支票（兩造間另件屏東地院八十八年訴字第二九號清
    償借款事件八十八年三月十日筆錄，見原審卷一一一、一一二頁），而認證人所
    述不實云云。惟查此多年前之事實，在未讓證人觀閱會單詳細計算以前，本即難
    令其陳述正確之數額，不能因證人該次陳述與會單計算結果有數額差異之結果，
    即認該證人所證係虛偽。又本件基礎事項已明，兩造所為其他攻防及資料，均不
    影響判決之結果，爰不再一一贅論，併此明。
八、據上論結，本件上訴為一部有理由，一部無理由，依民事訴訟法第四百五十條、
    第四百四十九條第一項、第七十九條但書，判決如主文。
中      華      民      國    九十      年      六      月    二十六    日
                                      臺灣高等法院高雄分院民事第四庭
~B1審判長法官  王錦村
~B2法      官  曾錦昌
~B3法      官  許明進
右為正本係照原本作成。
如對本判決上訴，須於判決送達後二十日內向本院提出上訴狀，其未表明上訴理由者
，應於上訴後二十日內向本院提出上訴理由書（均須按他造當事人之人數附繕本）。
上訴時應提出委任律師或具有律師資格之人之委任狀，並依附註條文規定辦理。
中      華      民      國    九十      年      六      月    二十七    日
~B法院書記官  鄭翠芬
附註：
民事訴訟法第四百六十六條之一：
對於第二審判決上訴，上訴人應委任律師為訴訟代理人，但上訴人或其法定代理人具
有律師資格者，不在此限。
上訴人之配偶、三親等內之血親、二親等內之姻親，或上訴人為法人、中央或地方機
關時，其所屬專任人員具有律師資格並經法院認為適當者，亦得為第三審訴訟代理人。
第一項但書及第二項情形，應於提起上訴或委任時釋明之。
                                                                  Ａ


司法院資訊處製作；財團法人民間司法改革基金會備份。
